【裁判字號】    99,台上,356
【裁判日期】    990121
【裁判案由】    妨害性自主
【裁判全文】
最高法院刑事判決              九十九年度台上字第三五六號
上  訴  人  甲○○
選任辯護人  廖穎愷律師
上列上訴人因妨害性自主案件，不服台灣高等法院中華民國九十
六年十二月十八日第二審判決（九十六年度上訴字第四０二八號
，起訴案號：台灣士林地方法院檢察署九十三年度偵字第一０二
八四號），提起上訴，本院判決如下：
    主  文
原判決關於強制性交部分撤銷，發回台灣高等法院。
    理  由
本件原判決認定：上訴人甲○○基於強制性交之犯意，於民國九
十三年八月二十三日上午九時許，趁少女黃○○（即代號000000
00，七十八年十月生，為十四歲以上，未滿十六歲之少女，其餘
姓名及年籍詳卷）留宿其台北市○○區○○街一七五號地下室住
處之機會，以欲毆打其好友綽號「大沛」之人為由，脅迫少女黃
○○與之發生性交關係，並將少女黃○○壓倒在床，強行脫下內
衣褲後，以其陰莖進入該少女陰道而為強制性交得逞等情，因而
撤銷第一審關於強制性交部分所為之無罪判決，改判論處上訴人
對於女子以強暴、脅迫之方法而為性交罪刑（處有期徒刑三年六
月）。固非無見。
惟查：（一）判決不適用法則或適用不當者，為違背法令，刑事
訴訟法第三百七十八條定有明文。又兒童及少年福利法第七十條
第一項前段所定成年人故意對兒童或少年犯罪之加重，係對被害
人為兒童或少年之特殊要件予以加重處罰，乃就犯罪類型變更之
個別犯罪行為予以加重，自屬刑法分則加重之性質。而有罪之判
決書，應於主文內載明所犯之罪，復為刑事訴訟法第三百零九條
所明定。九十二年五月二十八日修正公布施行之兒童及少年福利
法第七十條第一項規定：「成年人教唆、幫助或利用兒童及少年
犯罪或與之共同實施犯罪或故意對其犯罪者，加重其刑至二分之
一。但各該罪就被害人係兒童及少年已定有特別處罰規定者，不
在此限。」而刑法之強制性交罪，僅於第二百二十二條第一項第
二款，對犯罪被害人為未滿十四歲之男女犯之者，有加重其刑之
規定，並無對被害人係已滿十四歲以上之少年者，有何特別處罰
規定，故成年人故意對少年犯刑法第二百二十一條第一項強制性
交罪者，應依據兒童及少年福利法第七十條第一項規定加重其刑
至二分之一，並於主文內就其所犯之罪載明其故意對少年犯罪之
意旨。原判決既認定上訴人係成年人，對被害人黃○○犯刑法第
二百二十一條第一項之強制性交罪，而黃○○為七十八年十月生
，被害當時年僅十五歲餘，屬於兒童及少年福利法第二條所稱之
少年，自應依法加重其刑。乃於理由竟說明：「兒童及少年福利
法第七十條第一項規定：『成年人教唆、幫助或利用兒童及少年
犯罪或與之共同實施犯罪或故意對其犯罪者，加重其刑至二分之
一。但各該罪就被害人係兒童及少年已定有特別處罰規定者，不
在此限』。上訴人係對十四歲以上，未滿十六歲之被害人強制性
交，而刑法第二百二十二條第一項第二款有『對十四歲以下之男
女犯之』之加重規定，顯見刑法妨害性自主罪章，已就妨害性自
主罪之被害人年齡設有特別處罰，故不再依前揭規定加重其刑」
云云（見原判決第十一頁）。認無兒童及少年福利法第七十條第
一項加重處罰之適用，自有判決不適用法則之違法。（二）被告
以外之人於審判外之言詞或書面陳述，除法律有規定者外，不得
作為證據，刑事訴訟法第一百五十九條第一項定有明文。而所謂
法律有規定者，即包括同法第一百五十九條之一至同條之五所規
定傳聞證據具有證據能力之例外情形。故如欲採被告以外之人於
審判外之言詞，即如警詢或檢察官偵查中之言詞為證據時，須符
合法律所規定之例外情形，方得認其審判外之陳述有證據能力，
並於判決中說明其符合傳聞證據例外可信之情況及心證理由，否
則即有違證據法則及判決不備理由之違法。本件原判決採納被害
人黃○○及證人林○○、鄭○○、李○○（姓名及年籍均詳卷）
於警詢或檢察官偵查中之供詞為論處上訴人犯罪之部分依據（見
原判決第三至七頁）。然前揭證據係屬被告以外之人於審判外之
言詞陳述，為傳聞證據，稽之原審筆錄，上訴人否認上開陳述具
有證據能力（見原審卷第二八頁），原判決竟謂上開具傳聞性質
之證言，經上訴人同意或不爭執作為本案證據，審酌各該陳述作
成時之情況，認以之作為證據為適當，依刑事訴訟法第一百五十
九條之五規定，均有證據能力等旨（見原判決第一至二頁，理由
甲），有與卷內資料不相適合之違法。（三）刑法第二百二十一
條之加重強制性交罪之成立，以強暴、脅迫、恐嚇、催眠術或其
他違反意願之方法而為性交者為要件。所謂「強暴」，係指直接
或間接對被害人之身體加諸有形強制力，以圖排除被害人抗拒；
「脅迫」則係指行為人以威嚇加之於被害人，使其精神上萌生恐
懼之心理致未為抗拒而言。原判決事實記載上訴人以欲毆打少女
黃○○好友綽號「大沛」之人為由，脅迫黃○○與之發生性交關
係，並將黃○○壓倒在床，強行脫下內衣褲後，以其陰莖進入該
少女陰道而為強制性交得逞等情，認定上訴人對於女子以強暴、
脅迫之方法而為性交；理由則引用黃○○於警詢時及偵查中所陳
：「他（上訴人）告訴我說有人要打『大沛』，問我要不要他去
幫忙打『大沛』，我說不要打『大沛』，他又說：『可是有人要
打她，如果妳不讓她被打的話就床上講（意思就要跟我發生關係
）』，我回說我不想要，他就說可是這樣她就會被打，我只好答
應，我們就在房間內發生性行為。……我是因為怕朋友『大沛』
被他打，所以勉強答應他」、「我在睡覺，他把我叫起來，說要
打『大沛』，我說不要，他說發生關係就不打『大沛』，我當時
很害怕，怕他亂來。……後來他叫我用嘴巴幫他口交，我說不要
，他說如果我不要，他就要打『大沛』，後來我就幫他口交，後
來胖哥就壓在我身上，他將下體插入我的下體一點點，因為很痛
，我就把他推開……。」等語（見原判決第三至五頁），說明上
訴人係實行強暴及脅迫之行為而為性交。惟黃○○所言倘為真實
，則上訴人似僅對黃○○以脅迫之方法而為性交，並無何施以強
暴之行為。原判決認定上訴人有未經同意，強將黃○○壓倒在床
，並強行脫下內衣褲之強暴之事實，難謂無誤。是原判決有認定
事實與理由說明不相一致之違誤。以上，或為上訴意旨所指摘，
或屬本院得依職權調查之事項。因原判決上述之違背法令，影響
於事實之確定，本院無可據以自為判決，應將原判決關於強制性
交部分撤銷，發回原審法院更為審判。
據上論結，應依刑事訴訟法第三百九十七條、第四百零一條，判
決如主文。
中    華    民    國  九十九  年    一    月  二十一  日
                      最高法院刑事第二庭
                          審判長法官  莊  登  照
                                法官  陳  世  淙
                                法官  徐  昌  錦
                                法官  許  錦  印
                                法官  林  立  華
      本件正本證明與原本無異
                                      書  記  官
中    華    民    國  九十九  年    一    月  二十六  日
                                                      V

司法院資訊處製作；財團法人民間司法改革基金會備份。
